【裁判字號】    94,重訴,69
【裁判日期】    950707
【裁判案由】    殺人
【裁判全文】
臺灣板橋地方法院刑事判決              94年度重訴字第69號
公  訴  人  臺灣板橋地方法院檢察署檢察官
被      告  甲○○
???????????室（
指定辯護人  本院公設辯護人乙○○
上列被告因殺人案件，經檢察官提起公訴（94年度偵字第19794
號），本院判決如下：
    主  文
甲○○傷害人之身體，因而致人於死，累犯，處有期徒刑柒年陸
月。
    理  由
一、甲○○前曾因違反毒品危害防制條例案件，經臺灣臺北地方
    法院於民國93年3 月31日以93年度訴字第233 號判決，判處
    有期徒刑9 月確定；復因違反毒品危害防制條例案件，經臺
    灣士林地方法院於93年10月20日以93年度易字第645 號判決
    ，判處有期徒刑4 月確定；前開2 案，經臺灣士林地方法院
    以94年度聲字第239 號裁定應執行有期徒刑1 年確定，入監
    執行至94年5 月30日縮刑期滿執行完畢（構成累犯）。詎甲
    ○○猶不知悛悔，於94年11月12日凌晨3 時許，在其位於臺
    北縣新莊市○○路63巷16之1 號708 室承租套房內，因借住
    其套房內之友人吳富國調侃其沒錢還喝酒並拍打其左肩和胸
    部，甲○○因不甘受辱而心生怒氣，主觀上雖無致吳富國於
    死之故意，然客觀上能預見以水果刀刺傷人之身體，倘未對
    於刺傷之部位加以注意，可能傷及人體之要害而發生致人於
    死之結果，然甲○○在盛怒之情形下，未預見此死亡結果，
    竟基於傷害人身體之犯意，持吳富國所有置於上開套房床尾
    櫃檯上之水果刀1 把，先揮刺吳富國左胸1 刀，見吳富國以
    其右手腕欲將上開水果刀搶回，於雙方拉扯之際，甲○○又
    接續揮刺吳富國左胸1 刀及左肩膀1 刀，致吳富國因而失血
    過多休克。甲○○因見吳富國倒臥床上，心生悔意，旋即下
    樓請該大樓之管理員李添旺報警處理，且在有偵查權限之警
    察機關尚不知何人為嫌疑人前，並自行持前開水果刀前往臺
    北縣政府警察局新莊分局頭前派出所說明案情，並表示願接
    受裁判之意，復主動交出上開水果刀。嗣因管理員李添旺通
    知119 救護人員到場，並經119 勤務中心轉報警方前往現場
    處理，惟吳富國因傷重於同日凌晨3 時53分許，在到醫院前
    因心肺功能已停止而死亡。
二、案經臺北縣政府警察局新莊分局報請臺灣板橋地方法院檢察
    署檢察官偵查起訴。
    理  由
壹、證據能力：
一、按被告以外之人於審判外之言詞或書面陳述，除法律有規定
    者外，不得作為證據；又被告以外之人於審判外之陳述，雖
    不符合同法第159 條之1 至第159 條之4 之規定，但經當事
    人於審判程序同意作為證據，法院審酌該言詞陳述或書面陳
    述作成時之情況，認為適當者，亦得為證據。當事人、代理
    人或辯護人於法院調查證據時，知有第159 條第1 項不得為
    證據之情形，而未於言詞辯論終結前聲明異議者，視為有前
    項之同意，刑事訴訟法第159 條第1 項及第159 條之5 分別
    定有明文。查本判決下列所引用之各該被告以外之人於審判
    外之陳述（包含證人李添旺於警詢中之證詞、臺北縣政府警
    察局新莊分局頭前派出所對證人王素卿、張榮德、蔡海宜、
    蔡駿德之訪談紀錄），皆屬傳聞證據，惟當事人及辯護人雖
    知上開證據資料為傳聞證據，但於本院準備程序及審判期日
    中均表示無意見而不予爭執，且迄至言詞辯論終結前亦未聲
    明異議，本院審酌上開證據資料製作時之情況，尚無違法不
    當及證明力明顯過低之瑕疵，亦認為以之作為證據應屬適當
    ，故揆諸前開規定，爰逕依刑事訴訟法第159 條之5 規定，
    認前揭證據資料均例外有證據能力。
二、又按除顯有不可信之情況外，公務員職務上製作之紀錄文書
    、證明文書及從事業務之人於業務上或通常業務過程所須製
    作之紀錄文書、證明文書得為證據，刑事訴訟法第159 條之
    4 第1 、2 款定有明文。查警繪本件殺人案現場草圖1 件、
    案發現場暨被告甲○○衣服染血跡之照片共6 幀、臺灣板橋
    地方法院檢察署勘驗筆錄1 件、相驗屍體證明書1 件、驗斷
    書1 件、吳富國死亡相驗照片13幀及行政院衛生署臺北醫院
    診斷證明書1 件，性質上均為被告以外之人於審判外之書面
    陳述紀錄，然分別為公務員職務上製作之證明文書、紀錄文
    書，及從事業務之人於業務上所須製作之證明文書，均無顯
    不可信之情況，依前開刑事訴訟法第159 條之4 第1 、2 款
    規定，為傳聞證據之例外情形，亦均具有證據能力。
貳、實體部分：
一、訊據被告甲○○於警詢、偵查及本院審理時固坦承於前開時
    、地，與被害人即死者吳富國因細故發生爭執，並持水果刀
    1 把，接續揮刺被害人身體之事實，惟辯稱：伊只是想拿刀
    嚇被害人，以為只有傷到被害人，但因被害人很壯，又想搶
    伊手上的刀，伊因為害怕，才又隨手揮2 刀，所以伊才叫管
    理員幫伊叫救護車等語；辯護人則以被告有在事後至署立醫
    院急診，顯見於被告於案發時有精神耗弱之情形等語置辯。
    經查：
（一）上開被告與被害人發生爭執，並持水果刀刺傷被害人，致
      被害人失血過多休克之事實，業據被告坦承不諱，核與證
      人即大樓管理員李添旺於警詢中證述：被告要伊幫忙報警
      時，身上衣物染有血跡並持有1 把約10公分長之水果刀等
      語（見臺灣板橋地方法院檢察署94年度偵字第19794 號偵
      查卷宗第14頁李添旺之警詢筆錄），及證人即分租套房鄰
      居王素卿、蔡海宜、蔡駿德於臺北縣政府警察局新莊分局
      頭前派出所訪談時皆陳述於案發當天凌晨確有聽聞外面有
      爭吵及打架之聲音之情節（見同上偵查卷宗第18、20、21
      頁），大致相符；並有行政院衛生署臺北醫院診斷證明書
      1 紙、現場照片3 幀、被告案發時穿著染有血跡之衣褲照
      片2 幀各在卷可稽（附於同上偵查卷宗第24至25、28、29
      頁），復有水果刀1 把扣案足資佐證（見同上偵查卷宗第
      27頁）；又被害人確遭上開扣案之水果刀所刺，受有左胸
      2 刀、左肩膀1 刀之傷害，致胸部銳器刺傷失血性休克致
      死一情，業據臺灣板橋地方法院檢察署檢察官率同檢驗員
      相驗屍體，而製有勘驗筆錄、相驗屍體證明書、驗斷書及
      相驗照片各在卷可考（見同上署94年度相字第1526號相驗
      卷宗第36至53頁），足認被害人確係遭被告持上開水果刀
      穿刺因而導致死亡之結果，其間具有因果關係無訛。
（二）就被告之主觀犯意部分，按刑法上殺人罪與傷害人致死罪
      之區別，應以行為人有無「殺意」為斷。而「殺意」包括
      有無死亡之預見，至於被害人受傷之程度，及是否為致命
      部位，固不能據為認定有無殺意之唯一標準，但加害人之
      下手情形如何，於審究犯意方面，仍不失為重要參考資料
      ，最高法院18年上字第130 號判例、第1309號判例、20年
      非字第104 號判例參照。再按刑法上之殺人既遂或未遂罪
      與傷害致人於死或傷害致人於重傷罪之區別，應以加害人
      是否具有殺人之故意為斷。如加害人具有殺人之故意，而
      結果致被害人死亡或重傷者，依法固應論以殺人罪或殺人
      未遂罪。如加害人僅有傷害他人之故意，而結果縱致被害
      人死亡或重傷，依法除應論以傷害致人於死罪或傷害致人
      於重傷罪外，該加害人既無殺人之故意，即不應遽依殺人
      罪或殺人未遂罪相繩，最高法院78年度臺上字第5316號判
      決參照。查：
   1、本件被告與被害人宿為朋友關係，且被告並提供套房借被
      害人同住，彼此既無深仇大恨，僅因一時口角起衝突，被
      告殆無萌生殺人犯意之理。再者，被告係因盛怒之下，持
      水果刀先揮刺被害人左胸1 刀，因被害人欲將該水果刀搶
      回，被告於雙方拉扯之際，始又接續揮刺被害人左胸1 刀
      及左肩膀1 刀，才致被害人因而失血過多休克，此有臺灣
      板橋地方法院檢察署驗斷書上載明被害人右手掌確有抵抗
      傷（銳器割傷）3 道及相驗屍體照片附卷可參，是以被告
      前開所辯係因被害人欲搶伊手上的水果刀才又揮刺被害人
      2 刀一情，應堪採信。
   2、又被告見被害人於倒臥床上後，隨即罷手離去，若被告有
      置被害人於死之故意，則其大可於被害人倒下時，再繼續
      揮刀刺殺被害人，然被告並無進一步刺殺之行為，且旋即
      下樓請大廈管理員報警，是由被告與被害人平日感情尚稱
      良好，素無怨隙，縱偶而細故爭執，衡情當無殺害被害人
      之動機，故被告持水果刀攻擊被害人時，主觀上應非出於
      殺人之犯意，且對於可能造成被害人死亡之結果並無認識
      ，亦未對死亡之結果，有所容認，否則豈可能於被害人倒
      地後即行離去？是被告主觀上應僅出於傷害之犯意無訛，
      惟被告上開傷害行為導致被害人死亡之結果，客觀上既有
      預見之可能性，且其傷害行為與死亡結果間具有因果關係
      ，則其自應就主觀上疏未預見之因傷引起死亡之加重結果
      負責。
（三）又本院為明瞭被告於案發當時之精神狀況，特依職權囑託
      行政院國軍退除役官兵輔導委員會臺北榮民總醫院就被告
      行為時之精神狀態進行鑑定，該院鑑定結果，認被告案發
      前雖有憂鬱症之精神科診斷紀錄，然鑑定當時被告之情緒
      較低落外，其他行為並無明顯異常，案發當時被告雖有飲
      酒之紀錄，然並未有客觀條件顯示被告當時符合急性酒精
      中毒之診斷，案發當時被告亦未呈現明顯精神症狀足以影
      響或造成被告犯案之行為，被告於案發行為時之精神狀況
      並未達精神耗弱或心神喪失之情事，此有該院95年4 月13
      日北總精字第0950006900號函附精神狀況鑑定書1 件存卷
      可憑。據上，上開臺北榮民總醫院精神狀況鑑定書除針對
      被告行為時之精神狀態加以評估外，並就飲酒對被告行為
      所產生之影響一併審酌，其結論與本院之判斷相同，自堪
      採認。是被告行為時，縱曾飲用酒類，但尚未達到精神耗
      弱或心神喪失之程度，應予認定，故此部分尚不足為有利
      被告之認定。辯護人雖以被告曾於事後至署立醫院急診，
      然此事後行為，亦無從因而認定被告行為時之精神狀態，
      是辯護人此部分所辯，委難足採。
（四）綜上各情交互以觀，本件事證已臻明確，被告傷害被害人
      致死之犯行洵堪認定，應予依法論科。
二、核被告所為，係犯刑法第277 條第2 項前段之傷害致死罪。
    其接續數刀刺傷被害人，係基於同一傷害犯意而接續所為，
    為接續犯，僅屬一罪。公訴意旨認被告係犯刑法第271 條第
    1 項之殺人罪，尚有未洽，惟基本社會事實相同，爰變更起
    訴法條。被告於刺傷被害人後，在有偵查犯罪權限之公務員
    知悉其為犯罪行為人前，主動前往臺北縣政府警察局新莊分
    局頭前派出所坦承其為持刀刺傷被害人之行為人，並表示願
    接受裁判之意，已如前述，則被告對於未發覺之罪自首而受
    裁判，依修正後刑法第62條將原規定之「必減」修正為「得
    減」，雖性質上屬刑法裁量之事項，惟既影響行為人之刑罰
    法律效果，應屬法律變更之範疇，而有刑法第2 條第1 項之
    適用，經比較新舊法，以舊法規定「必減」對行為人較為有
    利，故應適用舊法第62條前段規定減輕其刑；而刑法第65條
    第2 項修正後，無期徒刑減輕者，為「20年以下15年以上有
    期徒刑」，使法官量刑範圍受到限縮，行為人將受到較舊法
    為重或刑期較高之刑罰，行為人受處罰之實質內涵顯有變更
    ，應屬刑法第2 條第1 項之法律變更，自應比較新舊法，適
    用最有利行為人之舊法，故依修正前之刑法第65條第2 項規
    定將無期徒刑減為7 年以上有期徒刑，有期徒刑部分則減輕
    其刑。再查，被告前有如事實欄所示之論罪科刑執行情形，
    有臺灣高等法院被告前案紀錄表1 件在卷可按（附於本院卷
    內），其於有期徒刑之執行完畢後，5 年內再故意犯本件有
    期徒刑以上之罪，不論依修正前之刑法第47條，或修正後之
    刑法第47條第1 項之規定，均構成累犯，應逕依刑法第2 條
    第1 項前段之規定，適用修正前刑法第47條，論以累犯，並
    加重其刑，爰依刑法第71條規定，先加後減輕其刑。爰審酌
    被告之素行（有前開臺灣高等法院被告前案紀錄表可按），
    其與被害人素無仇隙，僅因細故口角而持刀傷害被害人致死
    ，致被害人家屬遭受喪親之痛，應予非難，且迄未獲得被害
    人家屬之諒解，惟其犯罪後尚知主動到案說明，面對法律制
    裁，並交出犯案兇器等證物等一切情狀，量處如主文所示之
    刑。至扣案之水果刀1 把，雖係被告供犯本件犯罪所用之物
    ，惟被告供陳為被害人所有，並非其所有之物，業據被告供
    明在卷（見本院卷宗95年6 月13日審判筆錄第8 頁），亦查
    無證據足資證明為被告所有，爰不予宣告沒收，附此敘明。
據上論斷，應依刑事訴訟法第299 條第1 項前段、第300 條，刑
法第2 條第1 項前段、第277 條第2 項前段、修正前刑法第62條
、修正前刑法第65條第2 項、修正前刑法第47條，判決如主文。
本案經檢察官張慶林到庭執行職務。
中    華    民    國    95    年    7     月    7     日
                  刑事第十二庭  審判長法  官  高  玉  舜
                                      法  官  吳  幸  娥
                                      法  官  陳  靜  茹
以上正本證明與原本無異
如不服本判決應於送達後10日內向本院提出上訴狀
                                      書記官  廖  美  紅
中    華    民    國    95    年    7     月    10    日
附錄本案論罪科刑法條全文
刑法第277 條第2 項
犯前項之罪因而致人於死者，處無期徒刑或七年以上有期徒刑，
致重傷者，處三年以上、十年以下有期徒刑。


司法院資訊處製作；財團法人民間司法改革基金會備份。
